【裁判字號】    92,上更(一),25
【裁判日期】    921029
【裁判案由】    返還林地等
【裁判全文】
臺灣高等法院臺中分院民事判決  九十二年度上更(一)字第二五號
      上  訴  人  甲○○
      法定代理人  乙○○
右當事人間請求返還林地等事件，上訴人對於中華民國八十九年十月二十五日臺灣南
投地方法院八十九年度訴字第三○七號第一審判決提起上訴，經最高法院發回更審，
本院於九十二年十月十五日辯論終結並判決如左：
      主      文
上訴駁回。
第二審及發回前第三審訴訟費用由上訴人負擔。
      事實及理由
壹、訴訟要旨：
一、本件被上訴人起訴主張：上訴人於民國（下同）五十九年十月一日向台灣省政府
    農林廳林務局（下稱省府林務局）承租坐落南投縣仁愛鄉大甲溪事業區第七三林
    班假三十一（二五）地號、假三十二（二六）地號國有未登錄林地（下稱系爭林
    地或土地），租期九年，並簽訂「國有森林用地出租造林契約書」（以下稱系爭
    造林契約書），同時約定上訴人應保管林地上種植之蘋果樹一千二百株，使其保
    持生產力，並完成水土保持工作。詎上訴人於八十一年九月間，擅自砍除林地上
    十六年以上生之蘋果樹五百八十三株，並於第一審判決附圖（下稱附圖）Ａ１部
    分所示面積○．○○○九公頃林地建築工寮，在Ａ部分所示面積二．一二四一公
    頃林地上種植高冷蔬菜，在上述林班假三十二（二六）地號林地上如一審判決附
    圖Ｂ１部分所示面積○．○○一三公頃林地建築水塔、在附圖Ｂ部分所示面積一
    ．一三五三公頃種植高冷蔬菜，違反租約之約定及台灣省國有林事業區出租造林
    地管理辦法之規定。因伊歷年均以自己名義通知上訴人繳納租金，上訴人未有異
    議，租賃關係已存於兩造間，且省府林務局因組織調整，其轄下各林區管理處已
    於八十八年間改隸行政院，系爭林地現由伊管轄，伊爰以起訴狀繕本之送達，為
    終止租約之意思表示等情，依民法第四百五十五條、第七百六十七條規定，求為
    命上訴人拆除附圖所示Ａ１、Ｂ１部分之工寮、水塔，及Ａ、Ｂ部分之菜園，將
    該部分土地連同附圖所示Ａ２、Ａ３、Ａ４、Ａ５部分之土地返還與伊之判決（
    未繫屬本院者，不予贅敘）。
二、上訴人則以：系爭林地向由大甲林區管理處管理，八十八年七月一日精省後，省
    府林務局及其所屬八個林區管理處均改隸行政院農業委員會林務局，被上訴人既
    非出租人，亦非國有土地之管理機關，不得本於出租人或所有人之地位，提起本
    件訴訟等語，資為抗辯。
貳、法院判決及上訴情形：
一、本件被上訴人於原審求為判決：(一)上訴人應將坐落南投縣仁愛鄉大甲溪事業區第
    七三林班假三十一（二五）地號內如附圖Ａ部分所示面積二．一二四一公頃之菜
    園、Ａ１部分所示面積○．○○○九公頃之工寮拆除後，將上開土地，連同Ａ２
    部分所示之果園○．○○二六公頃、Ａ３部分所示之果園○．○三三七公頃、Ａ
    ４部分所示之果園○．○二四五公頃、Ａ５部分所示之果園○．○五七八公頃土
    地，全部交還被上訴人；另將同林班假三十二（二六）地號內如附圖Ｂ部分所示
    面積一．一三五三公頃之菜園、Ｂ１部分所示面積○．○○一三公頃之水塔拆除
    後，將上開土地交還被上訴人。(二)上訴人應給付被上訴人新台幣（下同）七十三
    萬三千八百四十元，及自起訴狀繕本送達翌日起至清償日止按週年利率百分之五
    計算之利息。(三)上訴人願供擔保請准為假執行之宣告。
二、前第二審判決及上訴情形：第一審對於被上訴人之請求，判決被上訴人部分勝訴
    即：上訴人應將坐落南投縣仁愛鄉大甲溪事業區第七三林班假三十一（二五）地
    號內如附圖Ａ部分所示面積二．一二四一公頃之菜園、Ａ１部分所示面積○．○
    ○○九公頃之工寮拆除後，將上開土地，連同Ａ２部分所示之果園○．○○二六
    公頃、Ａ３部分所示之果園○．○三三七公頃、Ａ４部分所示之果園○．○二四
    五公頃、Ａ５部分所示之果園○．○五七八公頃土地，全部交還被上訴人；另將
    同林班假三十二（二六）地號內如附圖Ｂ部分所示面積一．一三五三公頃之菜園
    、Ｂ１部分所示面積○．○○一三公頃之水塔拆除後，將上開土地交還被上訴人
    。並駁回被上訴人其餘之訴。並就被上訴人勝訴部分為附條件之假執行宣告。上
    訴人就其敗訴部聲明不服，上訴第二審（本院九十年度上字第二六號）求為判決
    ：(一)原判決不利於上訴人部分廢棄。(二)右廢棄部分被上訴人在第一審之訴及假執
    行之聲請均駁回。被上訴人則求為判決駁回該部分上訴。而被上訴人則就其敗部
    分，並未上訴聲明不服。第二審判決上訴人全部敗訴。上訴人全部不服，再上訴
    第三審（最高法院九十二年度台上字第二三二號），第三審則廢棄原判決，發回
    第二審即本院。再經本院即本案（九十二年度上更《一》字第二五號）審理在案
    ，而上訴人上訴聲明求為判決：(一)原判決除駁回被上訴人其餘之訴及假執行之聲
    請外廢棄。(二)前項廢棄部分被上訴人在第一審之訴及假執行之聲請均駁回。(三)第
    一、二審訴訟費用由被上訴人負擔。被上訴人則求為判決駁回上訴，此有上開卷
    宗可按。
參、得心證之理由：
一、按所謂當事人適格，係指能於具體之訴訟為當事人而起訴或受訴之資格而言，故
    決定當事人是否適格，應以原告所訴之事實及為訴訟的之法律關係為準，而非以
    法院審判之結果為準（最高法院五十一年台上字第三四六八號判決、六十九年台
    上字第一三三三號判決、八十五年台上字第一０五四號判決參看）。本件被上訴
    人於原審起訴，主張：系爭林地，係被上訴人所管理之國有未登錄林地，被上訴
    人之前身即該二筆林地之前管理機關臺灣省政府農林廳林務局，於五十九年十月
    一日，與上訴人訂立系爭造林契約書，將該二筆林地出租予上訴人，約定由上訴
    人在系爭土地上負責種植蘋果樹一千二百株，柳杉、松樹（未載株樹）等林木，
    坡度在三十度以上林地，應在六十年春季以前完成造林，全部水土保持設備，限
    自訂約日起十六個月內完成，並應依照林區管理處之指定方式辦理。關於「利益
    分收」，約定：「用材、薪炭材政府得百分之二十，承租人得百分之八十，竹材
    政府得百分之十，承租人得百分之九十，果樹（包括果實）府得百分之二十，承
    租人得百分之八十」，上述造林契約書第十一條另約定：「本契約書未定事項承
    租人完全同意依照台灣省國有林事業區出租造林地管理辦法、台灣省國有林事業
    區濫墾清理計劃及政府有關法令辦理」，而依台灣省國有林事業區出租造林地管
    理辦法第三條第一項第五款：「租地造林擅自砍伐林木及原有林木，林務局得終
    止租約，並將其地上物收歸國有，如有損失，租地造林人應依約賠償」。上訴人
    於訂約後，竟未經允許，於八十一年九月間，將系爭土地上之五百八十三株十六
    年生以上之蘋果樹全部鋸除、毀棄，使被上訴人受有林木被砍代之損失七十三萬
    三千八百四十元，另在上述第七三林班假三十一（二五）地號林地內如原判決附
    圖A1部分所示面積○．○○○九公頃林地建築工寮，在Ａ部分所示面積二．一二
    四一公頃林地上種植高冷蔬菜，在上述林班假三十二（二六）地號林地上如原判
    決附圖B1部分所示面積○．○○一三公頃林地建築水塔、在附圖Ｂ部分所示面積
    一．一三五三公頃種植高冷蔬菜，違反造林契約之約定，被上訴人自得終止造林
    契約，經於八十四年九月十一日，以東勢三支郵局第五八號存證信函，向上訴人
    為終止租約意思表示，另以本件起訴狀繕本之送達作為終止租約之意思表示，系
    爭租地造林契約既經終止，上訴人負有返還租賃物之義務，爰本於出租人終止租
    賃返還租賃物及所有權人物上請求權之法律關係，求為判命上訴人應拆（剷）除
    右揭地上建物、地上作物，返還系爭土地與被上訴人等語。依其主張之事實，被
    上訴人就本件訴訟，顯有實施訴訟之權能，亦即有為原告之資格，其當事人適格
    並無欠缺。抑有進者，原台灣省政府農林廳林務局東勢林區管理處，於八十八年
    間精省後，改隸行政院農業委員會林務局東勢林區管理處，有行政院農業委員會
    林務局函文及行政院農業委員會林務局暫行組織規程、行政院農業委員會林務局
    暫行編制表、行政院農業委員會林務局各林區管理處暫行組織規程在卷可參（見
    本院卷第五五至六四頁）。再者，系爭林地現確由被上訴人行政院農業委員會林
    務局東勢林區管理處直接管理無誤，亦有行政院農業委員會林務局函文在可稽（
    見本院卷第七八頁）。是上訴人指稱被上訴人並非系爭林地之所有權人，亦非系
    爭林地之出租人，或管理機關，不得本於終止租賃返還租賃物及所有權人物上請
    求權之法律關係，請求上訴人拆（剷）除地上建物、地上作物，返還系爭土地，
    其第一審原告當事人不適格云云，顯非有據，合先明。
二、又被上訴人主張：系爭林地，於五十九年十月一日，由臺灣省政府農林廳林務局
    為出租人，與上訴人訂立造林契約書，將該二筆林地出租予上訴人，租期九年，
    至六十八年九月三十日止，約定由上訴人在系爭土地上負責種植蘋果樹一千二百
    株，柳杉、松樹（未載株樹）等林木，坡度在三十度以上林地，應在六十年春季
    以前完成造林，全部水土保持設備，限自訂約日起十六個月內完成，並應依照林
    區管理處之指定方式辦理。關於「利益分收」，約定：「用材、薪炭材政府得百
    分之二十，承租人得百分之八十，竹材政府得百分之十，承租人得百分之九十，
    果樹（包括果實）府得百分之二十，承租人得百分之八十」，上述造林契約書第
    十一條另約定：「本契約書未定事項承租人完全同意依照台灣省國有林事業區出
    租造林地管理辦法、台灣省國有林事業區濫墾清理計劃及政府有關法令辦理」，
    而依台灣省國有林事業區出租造林地管理辦法第三條第一項第五款：「租地造林
    擅自砍伐林木及原有林木，林務局得終止租約，並將其地上物收歸國有，如有損
    失，租地造林人應依約賠償」。上訴人於訂約後，於八十一年九月間，將系爭土
    地上之五百八十三株十六年生以上之蘋果樹全部鋸除、毀棄，另在上述第七三林
    班假三十一（二五）地號林地內如原判決附圖Ａ１部分所示面積○．○○○九公
    頃林地建築工寮，在Ａ部分所示面積二．一二四一公頃林地上種植高冷蔬菜，在
    上述林班假三十二（二六）地號林地上如原判決附圖B1部分所示面積○．○○一
    三公頃林地建築水塔、在附圖Ｂ部分所示面積一．一三五三公頃種植高冷蔬菜等
    情，業據被上訴人提出與其所述情形相符之出租造林契約書、台灣省國有林事業
    區出租造林地管理辦法、台灣省國有林事業區濫墾清理計劃（均為影本）各一件
    為證（見一審卷第十一至十七頁）；上訴人就伊於八十一年九月間，未經被上訴
    人允許，將系爭林地上十六年生以上之蘋果樹五八三株，主幹全部鋸除、毀棄，
    並在原判決附圖Ａ、Ｂ部分所示林地上改種高冷蔬菜，在原判決附圖A1部分所示
    面積○．○○○九公頃林地建築工寮，在原判決附圖B1部分所示面積○．○○一
    三公頃林地建築水塔等情均自認無誤（本院前審卷第二十一、三十一頁），並有
    系爭造林契約書在卷可考（見一審卷第十一至十三頁）；且上訴人在系爭林地上
    如原判決附圖Ａ、Ｂ部分所示之林地，種植蔬菜，並未種植契約所約定樹種之事
    實，並經一審法院會同鑑定人即國立台灣大學農學院實驗林管理處人員陳和田到
    現場履勘屬實，製有勘驗筆錄及鑑定圖在卷足稽（一審卷第四十一至四十七頁）
    ，復為上訴人本人當庭自認在卷（見本院卷第一０二頁）自堪信為真實。雖上訴
    人辯稱上開系爭林地上之蘋果樹乃伊五十七年間種植，自有權砍代云云，然此非
    但為被上訴人所否認，且按不動產之出產物，尚未分離者，為該不動產之部分，
    民法第六十六條定有明文，上訴人既非系爭林地之所有權人（查該地屬國有地）
    ，即非系爭林地上果樹之所有權，自不得私擅砍伐該果樹，是其抗辯，顯不足取
    。
三、次查上訴人向被上訴人承租系爭土地，用以造林，分收利益，契約之目的顯在林
    地造林，為適當之水土保持，上訴人竟未經被上訴人同意，擅自將系爭土地上之
    蘋果樹五百八十三株予以砍除，另在一審判決附圖Ａ、Ｂ部分所示林地上改種高
    冷蔬菜，在一審判決附圖A1部分所示林地建築工寮，在一審判決附圖B1部分所示
    林地建築水塔，顯有違租地造林之目的，且其情節嚴重違反契約目的，自屬重大
    ，依兩造所訂立之出租造林契約書第十一條約定：「「本契約書未定事項承租人
    完全同意依照台灣省國有林事業區出租造林地管理辦法、台灣省國有林事業區濫
    墾清理計劃及政府有關法令辦理」，而轉適用「台灣省國有林事業區出租造林地
    管理辦法」第三條第一項第五款：「租地造林擅自砍伐林木及原有林木，林務局
    得終止租約，並將其地上物收歸國有，如有損失，租地造林人應依約賠償」之規
    定，被上訴人主張終止租約，洵屬有據。又被上訴人主張以起訴狀繕本之送達，
    作為終止造林契約之意思表示（見一審卷第五頁反面），該起訴狀繕本已於八十
    九年五月二十五日送達上訴人收受，有送達證書附卷可稽（一審卷第二十四頁）
    ，自該日起，系爭造林契約即終止。雖上訴人於本院前審先則陳稱伊有於八十二
    年間收受上述終止造林契約之存證信函（本院前審卷第十八、十九頁），其陳述
    收受信函日期在發信日期之前，顯與事實不符，繼又改稱伊何時收受，須再查明
    （本院前審卷第七十七頁），嗣又陳稱伊係於八十二年間收受上述存證信函云云
    （本院前審卷八十五頁），非惟前後供述不一，且所述收信日期在存證信函發信
    日期之前，顯與事實不符，自不足取。又查系爭林地於五十九年六月間已存在蘋
    果樹一千二百株，有系爭林地調查測量審核表乙張在卷可參（見本院卷第八九頁
    ），上訴人亦認其上「甲○○」之印章為真正（見本院卷第一０二頁），是上訴
    人抗辯系爭林地上之蘋果樹非「原有林木」云云，顯不足採。又基於契約自由原
    則，該契約除違反法律之強行規定或公序良俗而無效者外，雙方當事人均應受該
    契約所拘束。查系爭造林契約書第八、十一條既明定：「承租人如有左列情形之
    一者，終止契約收回林地，並將其他地上物收歸國有。引起火災者。不依照
    期限完成水土保持者。擅自擴墾或移動界椿者。明知鄰近有新濫墾而不報告
    者」；第十一條「本契約書未定事項承租人完全同意依照台灣省國有林事業區出
    租造林地管理辦法、臺灣省國有林事業區內濫墾清理計劃及政府有關法令辦理」
    ，有系爭造林契約書可考，且並無違反法律之強行規定或公序良俗，身為契約當
    事人之上訴人，自應受該契約之拘束，是上訴人抗辯系爭造林契約書既有第八條
    之約定，自無須再有第十一條之約定云云，顯有誤會。
四、又上訴人雖辯稱：被上訴人並非系爭造林契約之出租人，其以郵政存證信函對上
    訴人為終止租約之意思表示，不生效力，所提本件訴訟為無理由等語。惟查系爭
    造林契約之原出租人固係「台灣省政府農林廳林務局」（原審卷第十一至十三頁
    ），惟台灣省政府農林廳林務局原隸屬台灣省政府，台灣省政府精省後，其組織
    調整案業經行政院於八十八年五月二十七日，第二六三○次會議通過，其中原屬
    台灣省政府農林廳林務局及其轄下各林區管理處共八處，均改隸中央即行政院，
    此有被上訴人八十八年六月二十八日八十八勢人字第五九四四號函可稽（本院前
    審卷第八十九至九十一頁），並詳述在前，則被上訴人繼受系爭造林契約後，自
    得依據造林契約主張權利。系爭契約於六十八年九月三十日租期屆滿後，上訴人
    繼續占有使用租賃物，被上訴人亦不為反對之意思表示，且在該期間之租金，亦
    均係以被上訴人之名義，行文通知上訴人及各承租人催繳租金（見本院前審卷第
    六十八至七十一頁），上訴人並無任何異議，是上訴人辯稱被上訴人並非系爭契
    約之出租人，被上訴人以存證信函向上訴人為終止租約之意思表示，不生效力云
    云，顯非有據。
五、又上訴人辯稱：系爭土地為國有，應由國有財產局出面主張所有物返還請求權，
    方屬合法云云。被上訴人則主張系爭土地係伊管理，本於管理人地位提起本訴等
    語。按系爭造林契約書第十一條約定：「本契約書未定事項承租人完全同意依照
    台灣省國有林事業區出租造林地管理辦法、台灣省國有林事業區濫墾清理計劃及
    政府有關法令辦理」，而依台灣省國有林事業區出租造林地管理辦法第一條：「
    台灣省政府為加強管理本省國有林事業區出租之造林地，持訂定本辦法」。第二
    條：「造林地由本府農林廳林務局督導租地造林人，依造林計畫限期完成造林」
    （見一審卷第十四頁）。又台灣省國有林事業區內濫墾地清理計劃第二條：「凡
    本計畫實施前，在國有林事業區內擅自墾用之林地，應由林業管理機關清查，並
    公告使用人於限期內向該管林業管理機關（林區管理處或工作站）申報，由該管
    林業管理機關派員查勘，依照本計劃之規定辦理之」。第四條：「濫墾地種植農
    作物者，於查明屬實後，依照台灣省國有林林用地出租造林辦法之規定條件予以
    訂約，實施造林」。第十一條：「違反本計劃之規定或契約規定者，該管林業管
    理機關得撤銷其契約」。第十四條：「本計劃層奉行政院核准後，由林務局通令
    各林區管理處實施」。由上述林地管理辦法及林地濫墾清理計劃之規定內容觀之
    ，國有林地係由台灣省農林廳林務局所轄各林區管理處管理，精省後，台灣省農
    林廳林務局及其所轄各林區管理處則改隸行政院（詳如上述），足見被上訴人係
    系爭國有林地之管理機關，被上訴人以國有林地管理機關之地位，提起本件訴訟
    ，自屬有據，上訴人上開抗辯，殊非可採。
六、又上訴人另辯稱：蘋果樹之作用在收益，不在造林，被上訴人所砍伐之蘋果樹，
    均為十六年以上樹齡，已頻臨死亡不能結果，除將枯萎樹幹砍除作為薪材以外，
    毫無作用，上訴人將之砍除，改種其他植物，對保安不生影響，於蘋果不能維持
    正常產量時，應認上訴人有改種其他作物之權利云云。惟依系爭造林契約書第五
    條之約定，上訴人租用系爭林地，係用以裁種蘋果樹、柳杉、松樹等林木，目的
    在從事林地之水土保持，並非在蘋果果實之採收，自不得任意將果樹、杉木等予
    以砍除，上訴人辯稱伊砍除蘋果樹，改種其他作物，對保安不生影響云云，殊非
    有據。又造林契約訂立目的在造林，上訴人在未經契約相對人即被上訴人同意前
    ，殊無擅自變更契約內容，改種其他作物之權利，是上訴人所辯伊有權改種其他
    作物云云，更屬無據。上訴人另提出台灣省政府農林廳林務局函一件（本院前審
    卷八十七、八十八頁），辯稱：系爭租約，有出租人不得隨時終止租約之習慣，
    被上訴人終止系爭租約並非有據云云。惟依該函所載，蘋果樹雖未列入林地出租
    造林之樹種，但依上開「台灣省國有林事業區內濫墾地清理計畫核准放租土地上
    之果樹，承租人仍應完成水土保持設施，並維持果樹之現狀，保留至枯死，再依
    約植樹種，實施造林（見本院卷第八十八頁），足見上訴人所提該函內容並不能
    證明上訴人所稱出租人不得任意終止租約之習慣，反足以證明承租人即上訴人不
    得任意砍除蘋果樹，是上述抗辯，並非可採。
七、上訴人再辯稱：被上訴人並非系爭林地所有權人，其本於所有權人物上請求權之
    法律關係，請求上訴人拆（剷）除地上建物、地上作物，返還系爭土地並非有據
    云云。查被上訴人固非系爭土地所有權人，惟被上訴人除依租賃物返還請求權起
    訴外，另以國有未登錄林地管理機關之地位，提起本訴，自無不當。
八、按民法第四百五十五條規定：「承租人於租賃關係終止後，應返還租賃物」。同
    法第七百六十七條第一項規定：「所有人對於無權占有或侵奪其所有物者，得請
    求返還之。對於妨害其所有權者，得請求除去之」。如上所述，本件系爭土地為
    前台灣省農林廳林務局管理之未登錄國有林地，台灣省政府精省後，系爭林地自
    八十八年五月二十七日起，改由被上訴人管理，承受系爭造林契約之權利義務關
    係，嗣承租人即上訴人違反租約，經被上訴人終止租約，則兩造間之造林契約已
    因終止而歸於消滅，上訴人無權繼續占有使用系爭林地，被上訴人以國有未登錄
    林地管理人之地位，本於終止租約返還租賃物及物上請求權之法律關係，請求上
    訴人應將如一審判決附圖Ａ部分菜園、Ａ１部分工寮拆除後，將上開土地，連同
    Ａ２、Ａ３、Ａ４、Ａ５部分之果園土地，全部交還被上訴人，另將同林班假三
    十二（二六）地號內如附圖Ｂ部分之菜園、Ｂ１部分之水塔拆除後，將上開土地
    交還被上訴人，為有理由。
肆、綜上所述，被上訴人以國有未登錄林地管理人之地位，本於終止租約返還租賃物
    及物上請求權之法律關係，請求上訴人應將如一審判決附圖Ａ部分所示面積二．
    一二四一公頃之菜園、Ａ１部分所示面積○．○○○九公頃之工寮拆除後，將上
    開土地，連同Ａ２部分所示之果園○．○○二六公頃、Ａ３部分所示之果園○．
    ○三三七公頃、Ａ４部分所示之果園○．○二四五公頃、Ａ５部分所示之果園○
    ．○五七八公頃土地，全部交還被上訴人，另將同林班假三十二（二六）地號內
    如附圖Ｂ部分所示面積一．一三五三公頃之菜園、Ｂ１部分所示面積○．○○一
    三公頃之水塔拆除後，將上開土地交還被上訴人，洵屬正當，一審就此部分，為
    被上訴人勝訴之判決，並依被上訴人之聲請，為附條件假執行之判決，核無不合
    ，上訴論旨，就此部分，指摘一審判決失當，求予廢棄，非有理由，應予駁回。
伍、本件事證已臻明確，兩造其餘攻擊或防禦方法及所提證據，均與本院心證之形成
    及判決結果，不生影響，爰不一一再加以論述，併此明．
陸、據上論結，本件上訴為無理由，依民事訴訟法第四百四十九條第一項、第七十八
    條，判決如主文。
中      華      民      國    九十二    年      十      月    二十九    日
~B1民事第六庭審判長法  官  吳火川
~B2                法  官  饒鴻鵬
~B3                法  官  陳繼先
右為正本係照原本作成。
如對本判決上訴，須於收受判決送達後二十日內向本院提出上訴書狀，其未表明上訴
理由者，應於提出上訴後二十日內向本院提出上訴理由書(須按他造人數附具繕本)。
上訴時應提出委任律師或具有律師資格之人之委任狀；委任有律師資格者，另應附具
律師及格證書及釋明委任人與受任人有民事訴訟法第四百六十六條之一第一項但書或
第二項（詳附註）所定關係之釋明文書影本。
~B                書記官  劉建智
中      華      民      國    九十二    年      十      月     三十     日
附註：
民事訴訟法第四百六十六條之一（第一項、第二項）
對於第二審判決上訴，上訴人應委任律師為訴訟代理人。但上訴人或其法定代理人具
有律師資格者，不在此限。
上訴人之配偶、三親等內之血親、二親等內之姻親，或上訴人為法人、中央或地方機
關時，其所屬專任人員具有律師資格並經法院認為適當者，亦得為第三審訴訟代理人
。
                                                                        Ｈ


司法院資訊處製作；財團法人民間司法改革基金會備份。
